ACORDAO-COMPLETO-2288497

ACÓRDÃO 4128/2019 ATA 18/2019 - PRIMEIRA CÂMARA

VISTOS, relatados e discutidos estes autos em que se apreciam embargos de declaração opostos por Odair José de Matos, Maria Betilde Sampaio Correia, José Leite Gonçalves Cruz e Izabel Cristina Bastos contra o Acórdão 8035/2017-TCU-Primeira Câmara, por meio do qual foram rejeitados os recursos de reconsideração por eles interpostos contra o Acórdão 7490/2015-TCU-Primeira Câmara, que julgou irregulares suas contas e condenou-os ao pagamento de multas, fundamentadas no art. 58, incisos I e II, da Lei 8.443/1992, em razão da subcontratação integral dos serviços de transporte escolar,
ACORDAM os Ministros do Tribunal de Contas da União, reunidos em Sessão da Primeira Câmara, diante das razões expostas pelo Relator, em:
9.1. com fundamento nos arts. 32, inciso II, e 34 da Lei 8.443/1992, conhecer e acolher parcialmente os presentes embargos de declaração;
9.2. excluir da fundamentação para o julgamento pela irregularidade das contas, consignada no item 9.1 do Acórdão 7490/2015-TCU-Primeira Câmara, a alínea "c" do inciso III e o § 2º do art. 16 da Lei 8.443/1992; 
9.3. excluir as multas que foram objeto do item 9.2 do Acórdão 7490/2015-TCU-Primeira Câmara, mantendo a sanção aplicada por meio do item 9.3 do referido Acórdão;
9.4. dar ciência deste acórdão aos embargantes e à Procuradoria da República no Estado do Ceará.

Embargos de declaração opostos contra acórdão por meio do qual foram rejeitados os recursos de reconsideração por eles interpostos contra deliberção que julgou irregulares suas contas e condenou-os ao pagamento de multas em razão da subcontratação integral dos serviços de transporte escolar.

Primeira Câmara

Município de Barbalha/CE.

3. Embargantes: Izabel Cristina Bastos Nóbrega Cruz (XXX.950.303-XX); José Leite Gonçalves Cruz (XXX.320.801-XX); Maria Betilde Sampaio Correia (XXX.148.523-XX); Odair José de Matos (XXX.387.623-XX)

13.1. Ministros presentes: Benjamin Zymler (na Presidência), Bruno Dantas (Relator) e Vital do Rêgo.
13.2. Ministro-Substituto convocado: Marcos Bemquerer Costa.
13.3. Ministro-Substituto presente: Weder de Oliveira.

ACORDAO-COMPLETO-2517702

Acórdão de Relação 18559/2021 - Primeira Câmara

Acórdão de Relação

ACORDAO-COMPLETO-2486373

Acórdão de Relação 9384/2021 - Primeira Câmara

ACORDAO-COMPLETO-2393847

Acórdão de Relação 1570/2020 - Primeira Câmara

BRUNO DANTAS

Ministro Bruno Dantas.

Trata-se de embargos de declaração opostos por Odair José de Matos (peça 124) , Maria Betilde Sampaio Correia (peça 122) , José Leite Gonçalves Cruz (peça 120) e Izabel Cristina Bastos (peça 118) contra o Acórdão 8035/2017-TCU-Primeira Câmara, por meio do qual foram rejeitados os recursos de reconsideração por eles interpostos contra o Acórdão 7490/2015-TCU-Primeira Câmara, que julgou irregulares suas contas e condenou-os ao pagamento de multas, fundamentadas no art. 58, incisos I e II, da Lei 8.443/1992, em razão da subcontratação integral dos serviços de transporte escolar.
2.	Notificados acerca do teor do Acórdão 8035/2017-TCU-Plenário em 13/10/2017, os responsáveis protocolaram, em 25/10/2017, os presentes embargos (peças 118, 120, 122 e 124) .
3.	Nesta oportunidade, os embargantes apresentam peças semelhantes, nas quais alegam que a deliberação recorrida estaria eivada de: i) omissão no que tange ao pronunciamento acerca da assinatura do termo de ajustamento de conduta (TAC) 01/2013/PRM/JN/CE, por meio do qual teria sido retirada a obrigatoriedade de as empresas contratadas terem frota de veículos de sua propriedade; e ii) obscuridade acerca da dosimetria da multa, que teria desconsiderado a efetiva participação dos envolvidos nas irregularidades na medida das suas responsabilidades (individualização de condutas) .
4.	Os embargantes defendem, também, que não teria ocorrido a irregularidade a eles imputada, sem, contudo, indicar qualquer omissão, contradição ou obscuridade no acórdão recorrido quanto a este ponto.
5.	No que tange à alegada ausência de individualização de condutas, Odair José Matos e Izabel Cristina Bastos defendem que teriam atuado como secretários de educação do município nos períodos de 12/7/2010 a 7/9/2010 e de 8/9/2010 a 31/12/2010, respectivamente, e que não teriam assinado nenhum documento referente a licitação ou homologação destinada à contratação de transporte escolar.
6.	Maria Betilde Sampaio Correia, por sua vez, argumenta ter sido titular da secretaria de educação do município de 1/1/2010 a 11/7/2010, e que a penalidade teria sido a ela aplicada sem delimitar o nexo causal entre sua conduta e a consequência supostamente danosa.
7.	O ex-prefeito, José Leite Gonçalves Cruz, reclama não ter tido oportunidade de realizar audiência presencial comigo, na condição de relator do recurso de reconsideração, antes de seu julgamento. Defende que sua intenção com a reunião e com a pretendida apresentação de memoriais era esclarecer os motivos da edição do termo de ajustamento de conduta e os atos dele decorrentes, o que demonstraria a boa-fé em atender o regramento legal. Alega, ainda, não ter praticado atos inerentes à contratação de serviços de transporte escolar, e que, em razão do princípio da segregação das funções, não caberia aplicar-lhe multa.
8.	Ao fim, os embargantes pleiteiam o conhecimento dos recursos, a suspensão dos efeitos do Acórdão 8035/2017-TCU-Primeira Câmara e, no mérito, que seja dado provimento aos embargos com efeitos infringentes para que sejam retiradas as multas a eles impostas e julgadas regulares suas contas ou, caso seja mantida a multa, que a sua dosimetria leve em consideração os princípios da razoabilidade e da proporcionalidade.
	É o relatório.

8.1. Alanna Castelo Branco Alencar (6854/OAB-CE) e outros, representando Izabel Cristina Bastos Nóbrega Cruz, Odair José de Matos, José Leite Gonçalves Cruz e Maria Betilde Sampaio Correia.

Subprocurador-Geral Lucas Rocha Furtado.

TOMADA DE CONTAS ESPECIAL DECORRENTE DE AUDITORIA. SUBCONTRATAÇÃO INTEGRAL IRREGULAR DE SERVIÇOS DE TRANSPORTE ESCOLAR. IMPOSSIBILIDADE DE QUANTIFICAR O DÉBITO. CONTAS IRREGULARES. MULTAS. RECURSO DE RECONSIDERAÇÃO. CONHECIMENTO. NÃO PROVIMENTO. EMBARGOS DE DECLARAÇÃO. CONHECIMENTO. REJEIÇÃO.

TOMADA DE CONTAS ESPECIAL (TCE)

Secretaria de Recursos (Serur); Secretaria de Controle Externo no Estado do Ceará (Secex-CE).

Trata-se de embargos de declaração opostos por Odair José de Matos, Maria Betilde Sampaio Correia, José Leite Gonçalves Cruz e Izabel Cristina Bastos contra o Acórdão 8035/2017-TCU-Primeira Câmara, por meio do qual foram rejeitados os recursos de reconsideração por eles interpostos contra o Acórdão 7490/2015-TCU-Primeira Câmara, que julgou irregulares suas contas e condenou-os ao pagamento de multas, fundamentadas no art. 58, incisos I e II, da Lei 8.443/1992.
2.	Em resumo, as irregularidades que ensejaram a aplicação de multas aos responsáveis foram: i) subcontratação integral dos serviços de transporte escolar no âmbito do contrato celebrado com a empresa Top Service Mão de Obra e Locações de Veículos Ltda. (Flamax Serviços de Mão de Obras Ltda.) , em desconformidade com os arts. 72 e 78, inciso VI, da Lei 8.666/1993; ii) antieconomicidade da contratação de empresa que, na realidade, atuou apenas como intermediária entre a prefeitura e os efetivos prestadores do serviço de transporte escolar.
3.	Nesta oportunidade, os embargantes alegam que a deliberação recorrida estaria eivada de: i) omissão no que tange ao pronunciamento acerca da assinatura do termo de ajustamento de conduta (TAC) 01/2013/PRM/JN/CE, por meio do qual teria sido retirada a obrigatoriedade de as empresas contratadas terem frota de veículos de sua propriedade; e ii) obscuridade acerca da dosimetria da multa, que teria desconsiderado a efetiva participação dos envolvidos nas irregularidades na medida das suas responsabilidades (individualização de condutas) .
4.	Satisfeitos os requisitos atinentes à espécie, os presentes embargos devem ser conhecidos, com fundamento nos arts. 32, inciso II, e 34 da Lei 8.443/1992.
5.	Preliminarmente, acerca da natureza dos embargos declaratórios, julgo relevante transcrever o seguinte excerto do Acórdão 1218/2015-TCU-Plenário:
"Antes de tratar especificamente dos argumentos trazidos pelos embargantes, lembro que essa espécie recursal, cujo objetivo é sanar eventuais omissões, obscuridades ou contradições, não deve ser manejada para rediscussão de mérito, o que representa, na prática, a possibilidade de repetição de um mesmo recurso, ferindo os princípios da singularidade, da isonomia e da celeridade processual. Os embargos declaratórios devem ter como fundamentação a obscuridade (falta de clareza na redação do julgado) , contradição (existência de proposições inconciliáveis entre si) e omissão (falta de pronunciamento judicial sobre matéria que deveria ter sido apreciada pelo juiz) ."
6.	Em reforço, pertinente destacar a natureza das contradições e omissões embargáveis, consoante elucidativa explanação contida no Acórdão 3339/2013-TCU-Primeira Câmara:
"A omissão para o acolhimento dos declaratórios é a que diz respeito à questão que deveria ter sido apreciada pelo colegiado mas não o foi. Não constitui omissão ou contradição a adoção de entendimento diverso do preferido pela parte, segundo seus próprios critérios de justiça e de acordo com sua particular interpretação das leis e da jurisprudência. Não há falar em omissão quando o acórdão analisa todas as questões submetidas a exame e as decide com base em teses jurídicas, jurisprudência, interpretação de leis e análise dos fatos que são diversos dos que os jurisdicionados entendem como mais adequados.
 (...) a contradição deve estar contida nos termos do decisum atacado, este compreendido no âmbito desta Corte como o conjunto: Relatório, Voto e Acórdão. Não cabe alegação de contradição entre o acórdão embargado e 'doutrina', 'jurisprudência' ou mesmo 'comando legal'. A alegação é pertinente em recurso de reconsideração ou pedido de reexame, no qual o comando atacado é contrastado com a jurisprudência, a doutrina e o ordenamento jurídico. Entretanto, é descabida em embargos de declaração, cuja única finalidade é esclarecer ou integrar a decisão embargada, excepcionalmente modificando-a."
7.	Dito isso, observo que os argumentos trazidos em sede de embargos inovam e extrapolam as questões apresentadas e analisadas no âmbito do recurso de reconsideração julgado por meio do Acórdão 8035/2017-TCU-Primeira Câmara.
8.	Analisando as peças recursais que foram objeto do decisum embargado (peças 74, 76, 78 e 80) , verifico que não há, por parte dos recorrentes, qualquer menção ao termo de ajustamento de conduta (TAC) 01/2013/PRM/JN/CE. E não há que se falar em omissão na análise de argumentos que sequer foram objeto de questionamento perante esta Corte no âmbito do expediente recursal.
9.	De maneira análoga, não constou nos recursos de reconsideração o argumento referente à individualização de condutas e seu eventual impacto na dosimetria das penalidades aplicadas. Assim, descabida a alegação de obscuridade na deliberação embargada quanto a esse ponto.
II
10.	Estando os autos em meu gabinete, José Leite Gonçalves Cruz apresentou memorial por meio do qual reforça o conteúdo dos embargos e apresenta outros argumentos, os quais analisarei a seguir, em homenagem ao princípio da verdade material.
11.	Em essência, o embargante busca esclarecer os motivos pelos quais foi editado o Termo de Ajustamento de Conduta (TAC) , em 2013, com o objetivo de demonstrar a boa-fé de sua atuação. 
12.	Alega que a contratação direta de pessoas físicas pelo município era, na prática, inviável. Por esse motivo, seria comum nos municípios do estado a contratação de pessoas jurídicas. Segundo o embargante, a prática seria tão usual que o Ministério Público Federal (MPF) teria concedido prazo para que os municípios se adequassem à nova orientação, no sentido de contratar rotas individuais com pessoas físicas. Acrescenta, ainda, que o MPF não responsabilizou os gestores pelas irregularidades então em curso.
13.	Quanto ao assunto, comento que não se discute, nestes autos, se seria mais adequada a contratação, pelo município, de pessoas físicas ou jurídicas para a prestação de serviços de transporte escolar. Entretanto, uma vez contratada pessoa jurídica, é irregular a subcontratação integral dos serviços, conforme já consignado pelo relator a quo no seguinte trecho do voto que fundamentou o Acórdão 7490/2015-TCU-Primeira Câmara: 
"15. Assim, o que era para ser a prestação de serviços de transporte escolar, por parte da contratada, terminou, na realidade, por se tornar um serviço de mera intermediação. Em vez de contratar diretamente as pessoas físicas detentoras dos veículos, a prefeitura contratou uma pessoa jurídica, que subcontratou os serviços perante as pessoas físicas proprietárias desses. Ademais, os subcontratos celebrados dispunham que as obrigações da Flamax, constantes da cláusula terceira daquele firmado com a Prefeitura de Barbalha/CE e do edital, tais como assumir a responsabilidade por danos ou prejuízos causados, por encargos trabalhistas e previdenciários, custo de transporte, seguro, manutenção do veículo, combustíveis e demais despesas referentes à boa prestação dos serviços, seriam de responsabilidade dos particulares contratados pela citada empresa. Relembro, todavia, que o objeto do contrato não foi a prestação de serviços de gerenciamento de transporte, mas tão somente a prestação dos serviços de transporte escolar, não realizado pela contratada.
16. Nem mesmo a autorização da administração municipal para a subcontratação é hábil a tornar regular a subcontratação ou afastar a responsabilidade da empresa, tendo em vista a patente ilegalidade. Ao contrário do que defendem os responsáveis, a Lei 8.666/93, em seu art. 72 c/c o art. 78, inciso VI, permite a subcontratação apenas parcial e se prevista no edital e no contrato, desde que estabelecidos neles os limites admissíveis, sendo, inclusive, motivo para rescisão contratual a subcontratação não admitida nesses instrumentos (edital e contrato) .
17. Agrava, ainda, a situação, no caso concreto, o fato de que o próprio município, antes mesmo da licitação, apresentou às licitantes para fins de proposta de preços relação dos veículos (em sua maioria do tipo D 20, inadequados ao transporte escolar) que seriam utilizados na prestação dos serviços, conforme registrado pela equipe de auditoria no relatório constante do TC-Processo 000.861/2011-1. Infere-se, diante de tal constatação, que a subcontratação integral era conhecida e até, de certo modo, estabelecida."
14.	Em verdade, restou claro que, no caso concreto, a contratação de pessoa jurídica tinha, desde sua origem, a finalidade de viabilizar os pagamentos das pessoas físicas, efetivas prestadoras de serviço.
15.	Ocorre que, de acordo com os argumentos trazidos pelo embargante, as pessoas físicas que efetivamente prestavam os serviços não poderiam ser contratadas pelo município por meio de licitação, ou por não possuírem a documentação necessária, ou pelo fato de seus veículos não estarem habilitados para o transporte escolar, ou, ainda, por se tratarem de agricultores que não desejavam recolher INSS como autônomos para não prejudicarem a obtenção de aposentadoria rural (peça 127, p. 4) .
16.	Se, por um lado, é plausível o argumento de que seria inviável, à época, a contratação de pessoas físicas pelo município, por outro lado, esse mesmo argumento demonstra que a contratação da empresa teve o único objetivo de burlar o sistema para viabilizar o pagamento dessas pessoas.
17.	Em acréscimo, não restou comprovada - ou sequer foi alegada - a inexistência de empresas, na região, que pudessem prestar diretamente o serviço. Portanto, não restou elidida a irregularidade atinente à subcontratação integral.
18.	Quanto à antieconomicidade da contratação, é evidente que a contratação de intermediário acarreta custos que não existiriam caso os prestadores de serviço houvessem sido contratados diretamente pelo município. Assim, para fins de apenação dos responsáveis, não se questionou a adequação dos preços contratados frente ao mercado; questionaram-se os motivos pelos quais, diante de duas opções - a contratação de empresa versus a contratação de pessoas físicas -, não foi escolhida a mais econômica para a Administração.
19.	Ocorre que, conforme já consignado no item 16 deste voto, é plausível o argumento referente à inviabilidade de o município contratar, àquela época, as pessoas físicas que efetivamente prestavam o serviço de transporte escolar.
20.	Assim, de acordo com os elementos constantes nestes autos, a única opção legalmente viável para o gestor era a contratação de uma empresa para a execução dos serviços, o que foi efetivamente realizado.
21.	Não havendo opção para o gestor, não há que se falar de antieconomicidade da contratação. A irregularidade cometida nestes autos resume-se à subcontratação integral, essa, sim, ilegal.
22.	Portanto, em homenagem ao princípio da verdade material, pugno pelo acolhimento parcial dos embargos de declaração opostos pelos responsáveis, atribuindo-lhes efeitos infringentes para que sejam excluídas as multas aplicadas por meio do subitem 9.2 do Acórdão 7490/2015-TCU-Primeira Câmara, mantendo-se a irregularidade das contas e as multas aplicadas por meio do subitem 9.3 do referido decisum. Também proponho que seja excluída da fundamentação para a irregularidade das contas a alínea "c", já que não houve dano ao erário.
	Ante o exposto, voto por que o Tribunal adote o Acórdão que ora submeto à deliberação deste Colegiado.
TCU, Sala das Sessões Ministro Luciano Brandão Alves de Souza, em 4 de junho de 2019.
Ministro BRUNO DANTAS 
Relator